臺灣高等法院臺中分院民事判決　　　　　　　　　　　九十三年度上字第一一一號
　　　上　訴　人　甲○○
　　　法定代理人　丙○○
　　　訴訟代理人　乙○○
右當事人間第三人異議之訴事件，上訴人對於民國九十三年三月九日臺灣南投地方法
院九十二年度訴字第三九八號第一審判決提起上訴，本院於九十年六月十五日言詞辯
論終結，茲判決如下：
      主    　文
上訴駁回。
第二審訴訟費用由上訴人負擔。
      事    　實
一、上訴人聲明求為判決：(一)原判決廢棄。(二)右廢棄部分，臺灣南投地方法院民國九
    十一年度執字第七五六號給付票款強制執行事件，坐落南投縣名間鄉○○段八六
    五、八六五之二地號上建號五六之一號建物，其中如原審判決附圖一、二著綠色
    部分所為之強制執行程序應予撤銷。(三)第一、二審訴訟費用由被上訴人負擔。其
    陳述略以：
  (一)被上訴人與訴外人李加謀、李炳南間本院九十一年度執字第七五六號給付票款強
    制執行事件，將李炳南所有坐落南投縣名間鄉○○段八六五地號土地及李加謀所
    有坐落上開土地建號五六號即門牌號碼南投縣名間鄉○○路○段六五八之一號建
    物及增建部分即未保存登記建號五六之一號建物併予查封執行。惟上開五六之一
    建號上如原審判決附圖一、二著綠色部分，係上訴人自行鳩集資金興建，有獨立
    之門戶出入，為上訴人所有獨立建物，並非李加謀所有。
  (二)地政人員會同履勘現場時，雖稱五六之一建號左側第一間一樓部分即原審判決附
    圖三Ｂ之一樓，亦屬已保存登記之五六號建物一部分，惟其非原始承辦測量成員
    ，勘驗當時亦未配備精密儀器以確定原辦保存登記之五六號建物所在，所述尚非
    無疑。實則該部分亦屬增建五六之一建號之範圍，如原審判決附圖一、二著綠色
    所示增建部分，係二間面臨道路之二層樓建築，各有一面向南投縣名松路之大門
    可獨立供人員出入。左側第一間即原審判決附圖三Ｂ部分之地基高於右側原辦保
    存登記之該附圖三Ｃ部分地基約三十公分，兩者建築基礎不同，一樓部分設有營
    業及囤積物品之應客接待大廳及上訴人暨子女居住之臥室，並有餐廳、衛浴設備
    及會客室等日常生活住所必要之空間機能。二樓部分前段係作囤積貨品之用，其
    右端與原辦保存登記五六建號之建物，設有鐵材浪板自中間確實隔開二棟建物，
    二樓部分無門戶互通，各自獨立。二樓後段有臥室兩間作居家生活之用，附有客
    廳乙間，亦備具完全生活機能，足證確屬獨立建物。
  (三)縱認地政人員之陳述屬實，惟該址原辦保存登記之五六建號建物，現已拆除不存
    在，目前僅餘茶葉賣場空間，雖還有部分殘存，但已非辦保存登記時原狀，此由
    該附圖三Ｂ之地基高於右側原保存登記部分約三十公分，建築基礎不同可知。且
    僅有一樓部分係屬原辦保存登記五六建號部分，二樓部分則屬增建部分，並因右
    端與原辦保存登記五六建號，設有鐵材浪板自中間確實隔開二棟建物，無門戶互
    通，其面積比率僅占上訴人增建附圖一、二著綠色部分之百分之二十左右。反之
    ，上訴人增建部分係二間二層樓建築，建築基地高度相同，一、二層樓均緊密結
    合，已成為不可分割之一部分，是原保存登記殘存部分應認已被上訴人增建部分
    「附合」為不動產之一部分，由上訴人「原始取得」所有權。
  (四)依本院九十三年五月十四日勘驗現場結果：系爭增建部分，係乙連棟兩間面臨道
    路之二層建築，並各附有一面向南投縣名松路之大門可獨立供人員出入。被上訴
    人聲請執行之標的，自外觀整體言之，固係一連棟式包覆之建物，其中包含原辦
    保存登記之建物及後來大幅增建部分在內，惟其中增建部分，若已具備構造上之
    獨立性及出入門戶，而符合獨立建物之性質，即可單獨成立一所有權，不能再以
    單一建物視之，蓋一物一權故也。原辦保存登記之建物，係於八十年興建完成，
    原審判決附圖三Ａ、Ｂ部分，即系爭增建部分，則於八十四年由上訴人獨自鳩資
    興建，興建時間相隔四年，非同時鳩建。系爭增建Ａ、Ｂ部分，地基高於左側原
    辦保存登記建物座落之基地約有三十公分之落差，建築基礎顯然不同，而Ａ、Ｂ
    棟部分建物之屋後則同時有增建寬一‧五公尺，高為一層樓之磚造加蓋建物，原
    辦保存登記建物之基地後側，即該附圖Ｃ、Ｄ、Ｅ、Ｆ部分，則皆為空地，並未
    有屋後同時增建之情形，足見Ａ、Ｂ部分係同時建築，與Ｃ、Ｄ、Ｅ、Ｆ部分有
    所不同。Ｂ部分前後段隔開，後段為增建部分，Ａ、Ｂ部分二樓需經過Ｂ後段增
    建之樓梯，故縱前段為原辦保存登記建物之位置所在，或有殘餘部分，皆已因動
    產或不動產之附合，成為增建Ａ、Ｂ部分之不可分割之部分，成為共同生活機能
    完整之附屬價值。一樓部分設有營業及囤積物品之應客接待大廳。又有子女暨上
    訴人現實際生活居住之臥室，並有餐廳、衛浴設備會客室等日常生活居住所必要
    之空間機能。二樓部分前段作囤積貨品之用，其右端與原辦保存登記五六建號之
    建物，設有鐵材浪板自中間確實隔開二棟建物，二樓部分無門戶互通，各自獨立
    。二樓後段有二臥室作居家生活之用，附有客廳乙間，備具完全生活機能。凡此
    皆足証上訴人主張該附圖三Ａ、Ｂ部分確係乙座獨立建物屬實。
  (五)地政人員在原審現場陳稱，增建五六之一號左側第一間一樓部分（即附圖三Ｂ部
    分前段）在原辦保存登記中，然究其意思應係指該Ｂ部分前段之基地，為原辦保
    存登記建物申請位置所在，然當時實際興建位置為何？兩者位置是否相同？則已
    不可考。再者，地政人員此處所指乃基地位置，其並未指述座落其上目前存在之
    建物是否為原辦保存登記建物部分，或者係新增建部分，不能執此為不利上訴人
    之認定。上訴人就系爭增建部分，鳩資僱工興建時間皆在八十四年間，有預拌混
    凝土施作廠商源大預拌混凝土有限公司，舖浪板、輕鋼架、地板、天花格、和室
    二組、壁板、隔間、壁櫥、門斗、地板修補等工程施作廠商茂松木器裝潢行，梯
    厝鐵門、水槽、落水管、鐵材、切除壁板、厝頂烤漆板、Ｈ型鋼骨、厝頂Ｃ型鋼
    、厝頂修邊、電動捲門、室內樓角工程、Ｃ型鋼、Ｈ型鋼、廚後雨棚等工程施作
    廠商大元鋼鐵專業製造，不銹鋼自動門、外側不銹鋼包柱、強化玻璃、地毯大小
    間及追加等工程施作廠商金展室內裝潢，燈飾裝設工程施作廠商億成燈飾有限公
    司等施作廠商所出具之單據可憑。
  (六)為此依強制執行法第十五條規定，於執行程序終結前，提起本件第三人執行異議
    之訴，求為判決臺灣南投地方法院九十一年度執字第七五六號給付票款強制執行
    事件，就坐落南投縣名間鄉○○段八六五、八六五之二地號上建號五六之一號建
    物，其中如原審判決附圖一、二著綠色部分所為之強制執行程序予以撤銷。
二、被上訴人聲明求為判決：(一)上訴駁回。(二)第二審訴訟費用由上訴人負擔。其陳述
    略以：
  (一)本件強制執行債務人李炳南、李加謀於八十七年五月二十二日，將名間鄉○○段
    八六五地號及坐落該土地之建物門牌名間鄉○○路○段六五八之一設定抵押權予
    被上訴人，李加謀並出具同意書，具結該建物未辦保存登記部分為其所有，被上
    訴人於八十七年五月十一日估價時，亦曾將建物實況拍照，其增建部分與設定抵
    押之建物一體成形，供住家及廠房使用，嗣被上訴人再於八十八年四月二十日重
    估抵押物，亦將建物再次拍照，建物仍無任何變更，李炳南、李加謀並於八十九
    年八月二十八日再次具結未辦保存登記建物為其所有。且上訴人於八十九年六月
    二十七日承租名間鄉○○路○段六五八之一號房屋，當時約明承租建物係供住家
    及茶廠之用，任何改裝，承租人均負有回復原狀之責，上訴人現稱增建部分為其
    所有且有獨立門戶出入云云，不足採信。
  (二)地政人員在現場已指明原審判決附圖三Ｂ一樓部分係屬有辦理保存登記之五十六
    建號，當時上訴人並無異議。本件並無證據足以證明原始保存登記之房屋與實際
    建物不符，不能僅因建物地基高度稍有不同，即推認原始保登記房屋已被改建。
    上訴人雖強調其增建部分具獨立出入口，卻忽略僅有一座樓梯可通往增建之二樓
    ，且該樓梯係位於保存登記建物內，系爭增建部分顯非獨立建物而為原保登記房
    屋之附屬建物。
      理   　 由
一、上訴人主張：被上訴人前就訴外人李炳南所有坐落南投縣名間鄉○○段八六五地
    號土地及訴外人李加謀所有坐落上開土地建號第五六號建物門牌號碼南投縣名間
    鄉○○路○段六五八之一號及增建五六之一號建物，以原審法院九十一年度執字
    第七五六號給付票款強制執行事件查封，惟上開五六之一建號上如原審判決附圖
    一、二著綠色部分係上訴人興建之獨立建物，非李加謀所有，雖地政人員稱原審
    判決附圖三Ｂ一樓部分，屬保存登記之五六號建物，然實則該部分亦屬增建五六
    之一建號之範圍，且縱認地政人員所述屬實，然究其意思應係指該Ｂ部分前段之
    基地，為原辦保存登記建物申請位置所在而已，但該址原保存登記之五六建號建
    物，現已拆除不存在，僅餘茶葉賣場空間，雖還有部分殘存，亦已非辦保存登記
    時原狀，其面積比率僅占上訴人主張之增建如原審判決附圖一、二著綠色部分之
    百分之二十左右，已成為上訴人增建部分不可分割之一部分，是原保存登記殘存
    部分應認已被增建部分「附合」為不動產之一部分，並由上訴人原始取得所有權
    。為此依強制執行法第十五條規定，於執行程序終結前，提起第三人執行異議之
    訴，求為判決臺灣南投地方法院九十一年度執字第七五六號給付票款強制執行事
    件，就坐落南投縣名間鄉○○段八六五、八六五之二地號上建號五六之一號建物
    ，其中如原審判決附圖一、二著綠色部分所為之強制執行程序予以撤銷等語。
二、被上訴人則以：本件強制執行債務人李炳南、李加謀於八十七年五月二十二日，
    將名間鄉○○段八六五地號及坐落該土地之建物門牌名間鄉○○路○段六五八之
    一設定抵押權予被上訴人，李加謀並出具同意書，具結該建物未辦保存登記部分
    為其所有，被上訴人於八十七年五月十一日估價時，亦曾將建物實況拍照，其增
    建部分與設定抵押之建物一體成形，供住家及廠房使用，嗣被上訴人再於八十八
    年四月二十日重估抵押物，亦將建物再次拍照，建物仍無任何變更，李炳南、李
    加謀並於八十九年八月二十八日再次具結未辦保存登記建物為其所有。且上訴人
    於八十九年六月二十七日承租名間鄉○○路○段六五八之一號房屋，當時約明承
    租建物係供住家及茶廠之用，任何改裝，承租人均負有回復原狀之責，上訴人現
    稱增建部分為其所有且有獨立門戶出入云云，不足採信。又地政人員在現場已指
    明如原審判決附圖三Ｂ一樓部分係屬有辦理保存登記之五十六建號，當時上訴人
    並無異議，亦無證據足以證明原始保存登記之房屋與實際建物不符，不能僅因建
    物地基高度稍有不同，即推認原始保存登記房屋已被改建，上訴人雖強調其增建
    部分具獨立出入口，卻忽略僅有一座樓梯可通往增建之二樓，且該樓梯係位於保
    存登記建物內，系爭增建部分顯非獨立建物而應為原保登記房屋之附屬建物等語
    ，資為抗辯。
三、經查坐落南投縣名間鄉○○段八六五地號土地上建號五六號建物門牌號碼南投縣
    名間鄉○○路○段六五八之一號係訴外人李加謀所有，被上訴人前向原審法院聲
    請就上開土地及地上建物查封執行，經該院以九十年度執字第七二一號強制執行
    事件將土地上未辦建物所有權第一次登記之增建部分之建物併予查封，暫編定為
    五六之一建號之事實，為兩造所不爭執，堪信為真。惟上訴人主張：上開暫編定
    為五六之一建號增建部分，其中如原審判決附圖一、二著綠色部分係伊於八十四
    年間獨自鳩資所興建之獨立建物，包括原審判決附圖三Ｂ一樓部分在內，縱該附
    圖三Ｂ一樓部分，亦屬原保存登記之五六號建物之範圍，但該址原保存登記之五
    六建號建物，現已拆除不存在，僅餘茶葉賣場空間，雖還有部分殘存，亦已非當
    初辦保存登記時原狀，且其面積比率僅占上訴人鳩資興建之如原審判決附圖一、
    二著綠色部分之百分之二十左右，已成為上訴人所建部分不可分割之一部分，是
    其殘存部分應認已被上訴人所建部分「附合」為不動產之一部分，並由上訴人原
    始取得所有權云云。則為被上訴人所否認，並以前情抗辯。是本件兩造所爭執之
    重點為：(一)原審判決附圖三Ｂ一樓部分究屬原保存登記之五六建號建物抑或屬於
    暫編定之五六之一建號增建部分？(二)如屬原保存登記之五六建號建物部分，則上
    訴人主張其獨自鳩資所興建之系爭建物，是否仍具獨立性，而得獨立成為不動產
    所有權之客體？爰分析審酌如下：
  (一)原審判決附圖三Ｂ一樓部分是否在原保存登記之五六建號建物之範圍內，業經原
    審會同南投地政事務所人員於九十二年十月十三日履勘現場，由該所人員現場比
    對測量結果，已確認原審卷內所附九十一年九月二十四日之五六之一建物測量成
    果圖，因增物部分包括一、二樓，且係自上方投影測量，是一樓原保登記之面積
    ，部分遭二樓未辦保存登記部分蓋住，所以圖示所見保存登記部分之面積，會較
    五十六建號測量成果複丈圖之面積為小，而該附圖三Ｂ一樓部分亦屬已辦保存登
    記之五十六建號無誤。上訴人當時對原審會同地政人員之勘驗結果亦無異議，此
    有原審勘驗筆錄附卷可稽。
  (二)上訴人嗣雖謂：縱認地政人員所述屬實，然究其意思應係指該Ｂ部分前段之基地
    ，為原辦保存登記建物申請位置所在而已，但該址原保存登記之五六建號建物，
    現已拆除不存在，僅餘茶葉賣場空間，雖還有部分殘存，亦已非辦保存登記時原
    狀，且其面積比率僅占原審判決附圖一、二著綠色部分之百分之二十左右，已成
    為伊增建部分不可分割之一部分，則其殘存部分亦應認已被增建部分「附合」為
    不動產之一部分，仍應由伊原始取得所有權云云。主張原審判決附圖三Ｂ一樓部
    分，原保存登記之五六建號建物已拆除不存在，其部分殘存已被「附合」為增建
    之五六之一建號不可分割之一部分。惟上訴人既指原保存登記之五六建號建物已
    拆除不存在，卻又稱雖還有部分殘存，亦已非辦保存登記時原狀，已自相矛盾，
    且皆為被上訴人所否認。上訴人就此固舉出「該附圖三Ｂ之地基高於右側原保
    存登記部分約三十公分，兩者建築基礎不同」、「右端與原辦保存登記五六建
    號之建物，設有鐵材浪板自中間確實隔開，二樓部分無門戶互通，各自獨立」、
    「屋後有增建寬一‧五公尺，高為一層樓之磚造加蓋建物，原辦保存登記建物
    之基地後側，皆為空地，並未有屋後同時增建之情形」，為其主張原審判決附圖
    三Ｂ一樓部分原建物已拆除，其部分殘存已被「附合」之論據。但不能僅因上述
    所舉建物地基高度有三十公分之落差，即推認原保存登記之房屋已被改建，至
    前述、部分，僅可證明上訴人事後確曾在該原保存登記房屋週圍增建及加建
    二樓而已，均無從遽予認定原建物有被拆除而重建之事實。是以原審判決附圖三
    Ｂ一樓部分，仍屬原保存登記之五六建號建物之一部分，應無可置疑。
  (三)又動產因附合而為不動產之重要成分者，應由不動產所有人，取得動產所有權，
    此觀民法第八百十一條規定自明。若所有人或第三人於原有建築物之外另行增建
    者，如增建部分與原有建築物無任何可資區別之標識存在，而與之作為一體使用
    時，因不具構造上及使用上之獨立性，自不得獨立為物權之客體，原有建築物所
    有權範圍因而擴張，以原有建築物為擔保之抵押權範圍亦因而擴張。倘增建部分
    於構造上及使用上已具獨立性，即為獨立之建築物。苟其常助原有建築物之效用
    ，而交易上無特別習慣者，即屬從物，而為抵押權之效力所及。若增建部分已具
    構造上之獨立性，但未具使用上之獨立性而常助原有建築物之效用者，則為附屬
    物。其使用上既與原有建築物成為一體，其所有權應歸於消滅，被附屬之原有建
    築物所有權範圍因而擴張，抵押權之範圍亦同。此為原有建築物與增建部分之主
    從關係及附合之法理原則。
  (四)本件原審判決附圖三Ｂ一樓部分，仍屬原保存登記之五六建號建物之一部分，並
    非屬增建部分。則上訴人所爭執之五六之一建號增建部分，應限縮於如該附圖三
    Ａ部分之一、二樓及Ｂ部分之二樓（下稱系爭增建部分）。查原保存登記之該附
    圖三Ｂ一樓部分（下稱原保存登記之Ｂ一樓部分），其前設有門通向南投縣名間
    鄉○○路，右側與同屬保存登記部分之該附圖三Ｃ部分緊鄰，其間以鐵架浪板牆
    隔間，但留有一個門相通，左側與系爭增建之該附圖三Ａ一樓部分亦以木板間隔
    ，其間並設有一道門互通。而原保存登記之Ｂ一樓部分前後亦以木板隔間，前面
    作倉庫使用，後面為和式房間，惟前後未設有門戶相通，欲至後面之和式房屋，
    必須繞經增建之該附圖三Ａ部分一樓始能通行。又該附圖三Ａ、Ｂ部分二樓之增
    建部分相通，但僅能經由設置在原保存登記之Ｂ一樓部分後方之樓梯通往二樓，
    別無其他出入口，該附圖三Ａ部分一樓與原保存登記之Ｂ一樓後段一起使用，前
    面臨路部分亦有一道門可出入。此經原審及本院勘驗明確，制有勘驗筆錄及現場
    圖附卷可參。系爭增建之附圖三Ａ、Ｂ部分二樓，既僅能從原保存登記之Ｂ一樓
    後方樓梯出入通行，而欲由原保存登記之Ｂ一樓前方通行至後方之和室房間，亦
    必需繞經增建之附圖三Ａ部分一樓，顯見系爭建物增建部分與原保存登記之Ｂ一
    樓部分，雖有以木板區隔，然其內部互通共用，具不可分離性。系爭增建部分倘
    若不與原保存登記之Ｂ一樓共用，則無法自Ａ一樓通行至增建之Ａ、Ｂ二樓，原
    保存登記之Ｂ一樓部分前方亦無法通行至後方之和室房間。足見系爭增建部分顯
    不具構造上之獨立性，至為明灼。
  (五)系爭建物坐落南投縣名間鄉○○段八六五地號土地為上訴人之父李炳南所有，其
    上原保存登記之五六建號建物為上訴人之兄李加謀所有。上訴人自承前開原保存
    登記之五六建號建物，目前為伊所承租，現供作茶行使用，系爭增建部分亦由伊
    作為倉庫及住家，則全棟原保存登記之五六建號建物及事後增建暫編定為五六之
    一建號之建物，均由上訴人經營茶行及倉庫住家使用。是就全棟建物整體利用情
    形而言，系爭增建部分僅在輔助原建物之經濟目的，並與之相互為用，亦難認具
    使用上之獨立性。至上訴人以原審判決附圖三Ｂ一樓原保存登記部分，面積比率
    僅占如原審判決附圖一、二著綠色部分之百分之二十左右，而認為該Ｂ一樓部分
    ，已附合成為伊增建部分不可分割之一部分云云。惟上訴人並非以其主張增建部
    分與整棟原保存登記之五六建號建物全部相比，本已有失客觀性，且按建築物之
    主從關係及附合之法理，並無以建物面積多寡為衡量之標準，認定建物是否具獨
    立性亦同。故上訴人提出之比例問題，亦無從遽為其有利之認定。
  (六)另上訴人提出預拌混凝土施作廠商源大預拌混凝土有限公司，舖浪板、輕鋼架、
    地板、天花格、和室二組、壁板、隔間、壁櫥、門斗、地板修補等工程施作廠商
    茂松木器裝潢行，梯厝鐵門、水槽、落水管、鐵材、切除壁板、厝頂烤漆板、Ｈ
    型鋼骨、厝頂Ｃ型鋼、厝頂修邊、電動捲門、室內樓角工程、Ｃ型鋼、Ｈ型鋼、
    廚後雨棚等工程施作廠商大元鋼鐵專業製造，不銹鋼自動門、外側不銹鋼包柱、
    強化玻璃、地毯大小間及追加等工程施作廠商金展室內裝潢，燈飾裝設工程施作
    廠商億成燈飾有限公司等施作廠商所出具之單據，縱令為真實，亦僅可證明系爭
    增建部分，確係其鳩資僱工所興建，然其既不具構造上之獨立性，又與原有建築
    物作為一體使用，不得獨立成為不動產所有權之客體。揆諸前揭說明，自無足以
    排除強制執行之權利。
四、綜上所述，本件上訴人主張原審法院九十一年度執字第七五六號給付票款強制執
    行事件，查封之增建五六之一號建物，其中如原審判決附圖一、二著綠色部分，
    係伊所興建之獨立建物，非李加謀所有，乃依據強制執行法第十五條之規定，請
    求撤銷該部分所為之強制執行程序，即屬無據，不應准許。原審為上訴人敗訴之
    判決，洵無不合。上訴意旨指摘原判決不當，求予廢棄改判，為無理由，其上訴
    應予駁回。
五、本件事證已臻明確，兩造所提其餘攻擊防禦方法及舉證，與判決結果不生影響，
    爰不一一論述。
六、據上論結，本件上訴為無理由，依民事訴訟法第四百四十九條第一項、第七十八
    條，判決如主文。
中　　　華　　　民　　　國　　九十三　　年　　　六　　　月　　二十九　　日
~B1民事第五庭審判長法　官　陳滿賢
~B2　　　　　　　　法　官　朱　樑
~B3　　　　　　　　法　官　古金男
右為正本係照原本作成。
如對本判決上訴，須於收受判決送達後二十日內向本院提出上訴書狀，其未表明上訴
理由者，應於提出上訴後二十日內向本院提出上訴理由書(須按他造人數附具繕本)。
上訴時應提出委任律師為訴訟代理人之委任狀。具有民事訴訟法第四百六十六條之一
第一項但書或第二項之情形為訴訟代理人者，另應附具律師及格證書及釋明委任人與
受任人有該條項所定關係之釋明文書影本。
~B 　 　　　　　　書記官　王麗英
中　　　華　　　民　　　國　　九十三　　年　　　六　　　月　　 三十　　 日
                                                                        Ｂ
